【裁判字號】    99,重上更(三),26
【裁判日期】    990609
【裁判案由】    貪污治罪條例等
【裁判全文】
臺灣高等法院高雄分院刑事判決    99年度重上更(三)字第26號
上  訴  人
即  被  告  甲○○
選任辯護人  吳建勛律師
            李汶哲律師
            梁宗憲律師
上列上訴人因貪污治罪條例等案件，不服臺灣高雄地方法院92年
度訴字第1333號中華民國95年10月20日第一審判決（起訴案號：
臺灣高雄地方法院檢察署91年度偵字第7914號），提起上訴，判
決後經最高法院第三次發回更審，本院判決如下：
    主  文
原判決關於甲○○部分撤銷。
甲○○連續犯貪污治罪條例之不違背職務收受賄賂罪，處有期徒
刑年柒月，褫奪公權年；減為有期徒刑壹年玖月又拾伍日，
褫奪公權壹年陸月。犯罪所得財物新臺幣壹萬元，應予追繳沒收
，如全部或一部無法追繳時，以其財產抵償之。
    事  實
一、甲○○於民國84年間係高雄市政府建設局高雄市監理處（下
    稱高雄市監理處）第一科工務員，負責汽、機車駕駛執照考
    驗業務，為依據法令服務於地方自治團體所屬機關而具有法
    定職務權限之公務員，竟基於對職務上之行為收受賄賂之概
    括犯意，於84年間，利用擔任考生參加普通汽車駕駛執照考
    試學科（筆試或口試）考驗員或監考員之機會，連續收受下
    列考生之賄賂：
(一)、古嘉峻（原姓名古佳峻）因識字不多，多次在新竹縣報考普
    通小型車駕駛執照，而無法通過學科考試，擔心再度報考時
    無法通過學、術科考試，乃基於行賄之犯意，透過其所報名
    址設高雄市之愛國汽車駕駛補習班班主任李文欽，欲向高雄
    市監理處監考官員交付賄賂，期能必要時於學、術科之主、
    監考時予以協助，以利通過考驗，嗣於84年1 月10日古嘉峻
    考試當天，先由李文欽向高雄市監理處第一科工務員陳信男
    （其此部分行賄事實，雖經臺灣高雄地方法院檢察署檢察官
    認犯罪嫌疑不足，而於91年度偵字第6070號等案件中為不另
    為不起訴處分，惟本院認定事實不受該不起訴處分之拘束）
    告知行賄之考生姓名，再由陳信男轉知行賄考生之學、術科
    主、監考員，請主、監考員予以關照，嗣古嘉峻通過考試後
    ，李文欽乃將賄款交付陳信男，再由陳信男轉交主、監考員
    之方式行賄。而甲○○於84年1 月10日擔任古嘉峻考試之學
    科監考員（另一名學科考驗員柳啟德及術科考驗員為陳俊良
    受賄部分，另案審理中。註：古嘉峻之學科及術科考試均在
    84年1 月10日），因古嘉峻本其學能自行通過學科測驗，甲
    ○○因而未違背職務予以協助，但甲○○仍基於收受賄賂之
    犯意，於古嘉峻通過考試後，對於其職務上之上開監考行為
    ，在高雄市監理處內某處，收受陳信男轉交之賄款新臺幣（
    下同）5,000 元
(二)、宋國彥因不識字，為能順利通過普通小型車汽車駕駛執照之
    學科考試，乃基於行賄之犯意，透過其真實姓名不詳、綽號
    「客茂」之友人及址設高雄市之愛國汽車駕駛補習班主任李
    文欽，欲向高雄市監理處監考官員交付賄賂，必要時於學科
    之主、監考時予以協助，以利通過考驗，嗣於84年9 月27日
    宋國彥學科考試當天，由李文欽向陳信男（其此部分被訴違
    背職務行賄罪，業經臺灣高雄地方法院92年度訴字第1687號
    案件為免刑判決確定）告知行賄之考生姓名，再由陳信男轉
    知行賄考生之學科主、監考員，請主、監考員予以關照，嗣
    宋國彥於同月30日通過學、術科考試後，李文欽乃將賄款交
    付陳信男，再由陳信男轉交主、監考員之方式行賄，而甲○
    ○於84年9 月27日擔任宋國彥之學科考驗員（另一名學科監
    考員郭力中未經起訴。註：宋國彥之學科、術科考試分別於
    84年9 月27日及同年月30日），因宋國彥本其學能自行通過
    學科測驗，甲○○因而未違背職務予以協助，惟甲○○仍基
    於上開收受賄賂之概括犯意，於宋國彥在同年月30日術科考
    試完畢，順利通過考試取得駕駛執照後，對於其職務上之上
    開監考行為，在高雄市監理處內某處，收受陳信男轉交之賄
    款5,000 元。
三、案經法務部調查局高雄市調查處移送臺灣高雄地方法院檢察
    署檢察官偵查起訴。
    理  由
壹、證據能力部分：
一、本件證人曾家然、方素藝、李文欽、陳信男、黃春綿等人於
    調查局之陳述部分：
    按被告以外之人於檢察事務官、司法警察官或司法警察調查
    中所為之陳述，與審判中不符時，其先前之陳述具有較可信
    之特別情況，且為證明犯罪事實存否所必要者，得為證據，
    刑事訴訟法第159 條之2 定有明文，其所指先前陳述與審判
    中不符時之要件，應就前後階段之陳述進行整體判斷，決定
    是否具有實質性差異之陳述。惟無須針對全部陳述為必要，
    陳述之一部分有不符，亦屬之。倘審判中之供述曖昧不清，
    而先前陳述則清楚肯定，此時應對此結論進行分析，據此認
    定是否屬於「具有實質性差異之陳述」。而所謂「較可信之
    特別情況」之情形，亦應就前後陳述時之外部情況（如時間
    之間隔、有意識的迴避、受不當外力干擾、事後串謀、自白
    或立即反應所知、是否有親友在場及筆錄是否清楚明確等）
    進行比較，以資決定何者外部情況具有可信性。若陳述係在
    特別可信之情況下所為，虛偽陳述之危險性不高，雖係審判
    外陳述，或未經被告反對詰問，仍得承認其有證據能力。
    本件證人曾家然、方素藝、李文欽、陳信男、黃春綿等人於
    調查局之陳述，關於是否對被告行賄之事實，與其等於審理
    時之證述，有前後陳述不符之情形，審酌其等於調查局之陳
    述距案發日較近，當時記憶自較深刻，可立即反應所知，不
    致因時隔日久而遺忘案情，且較無來自被告同庭在場之壓力
    ，而出於不想生事之指證，復未供稱其等於調查局之陳述，
    調查局詢問有出於不正方法、陳述出於非任意性等情，是其
    在調查局陳述時之各種外部情況觀之，虛偽陳述之危險性甚
    低，揆諸上開說明，其等於調查局所為之陳述，是出於「真
    意」之信用性獲得確切保障，客觀上應具有較可信之特別情
    況，亦為證明被告收受賄賂之犯罪事實存否所必要，依刑事
    訴訟法第159 條之2 規定，其等於調查局之證言自有證據能
    力。
二、證人宋國彥、於偵查中具結後向檢察官所為之證述，證人均
    未曾提及檢察官在偵查中有不法取供情事，亦查無該證據作
    成時有何違法情事，並無顯有不可信之情況，依刑事訴訟法
    第159 條之1 第2 項之規定，應適宜為本案之證據而有證據
    能力。
三、又證人李文欽於91年5 月3 日及陳信男於91年5 月3 日、同
    年月23日在偵查中未經具結向檢察官所為之證述部分：
    刑事訴訟法第158 條之3 規定：「證人、鑑定人依法應具結
    而未具結者，其證言或鑑定意見，不得作為證據。」所謂「
    依法應具結而未具結者」，係指檢察官或法官依刑事訴訟法
    第175 條之規定，以證人身分傳喚被告以外之人（證人、告
    發人、告訴人、被害人、共犯或共同被告）到庭作證，或雖
    非以證人身分傳喚到庭，而於訊問調查過程中，轉換為證人
    身分為調查時，此時其等供述之身分為證人，則檢察官、法
    官自應依本法第186 條有關具結之規定，命證人供前或供後
    具結，其陳述始符合第158 條之3 之規定，而有證據能力。
    若檢察官或法官非以證人身分傳喚而以告發人、告訴人、被
    害人或共犯、共同被告身分傳喚到庭為訊問時，其身分既非
    證人，即與「依法應具結」之要件不合，縱未命其具結，純
    屬檢察官或法官調查證據職權之適法行使，當無違法可言。
    而前揭不論係本案或他案在檢察官面前作成未經具結之陳述
    ，係屬被告以外之人於偵查中向檢察官所為之陳述，本質上
    屬於傳聞證據，基於保障被告在憲法上之基本訴訟權，除該
    被告以外之人死亡、身心障礙致記憶喪失或無法陳述、滯留
    國外或所在不明而無法傳喚或傳喚不到、或到庭後拒絕陳述
    等情形外，如已經法院傳喚到庭具結而為陳述，並經被告之
    反對詰問，前揭非以證人身分而在檢察官面前未經具結之陳
    述筆錄，除顯有不可信之情況者外，得為證據，不能因陳述
    人未經具結，即一律適用本法第158 條之3 之規定，排除其
    證據能力。本件證人李文欽、陳信男上開期日係經檢察官以
    被告身分進行傳喚、訊問（詳各該次庭期報到單及筆錄），
    則證人李文欽、陳信男在檢察官面前未經具結所為之陳述，
    係屬被告以外之人於偵查中向檢察官所為之陳述，本質上屬
    於傳聞證據，惟其二人嗣後既經原審及本院更(二)審以證人身
    分命具結而為陳述，並經被告及其辯護人之反對詰問，且查
    無顯有不可信之情況，揆諸上開說明，均得依刑事訴訟法第
    159條之1 第2 項之規定，認有證據能力。
四、證人陳信男之桌曆記載部分：
    按刑事訴訟法第159 條之4 規定：「除前3 條之情形外，下
    列文書亦得為證據：(一)除顯有不可信之情況外，公務員職務
    上製作之紀錄文書、證明文書。(二)除顯有不可信之情況外，
    從事業務之人於業務上或通常業務過程所須製作之紀錄文書
    、證明文書。(三)除前2 款之情形外，其他於可信之特別情況
    下所製作之文書。」經查：證人陳信男桌曆之記載，原係屬
    備忘性質，此在吾人日常生活中常見之習慣，且係以代號為
    之，顯係避免記載之內情為外人知悉，又本件貪污案件並非
    由陳信男揭發，況其記載之真實內容經陳信男解讀後對其本
    身亦屬不利，是陳信男應無預謀陷害被告而故為上開記載之
    可言，則陳信男上開桌曆之記載，應屬刑事訴訟法第159 條
    之4 第3 款所稱「其他於可信之特別情況下所製作之文書」
    所製作之文書，而有證據能力。
五、按被告以外之人於審判外之陳述，雖不符刑事訴訟法第159
    條之1 至之4 之規定，然經當事人於審判程序同意作為證據
    ，法院審酌該言詞陳述或書面陳述作成時之情況，認為適當
    者，亦得為證據，同法第159 條之5 第1 項定有明文。除上
    開所述外，本判決下列所引用之證據，屬被告以外之人在審
    判外陳述之傳聞證據部分，除依刑事訴訟法第15 9條之1 至
    第159 條第4 規定得為證據者外，其餘業經被告、辯護人及
    檢察官於審理中同意作為證據（本院卷第98-99 頁），本院
    審酌該等傳聞證據作成時之狀況，並無違法或不當等不宜作
    為證據之情形，依前開說明，亦得作為證據。
貳、認定事實所憑之證據及理由
    訊據被告甲○○坦承其於84年1 月10日及同年9 月27日擔任
    考生古嘉峻、宋國彥學科測驗之監考員、考驗員，惟否認有
    收受賄賂之犯行，辯稱：我於擔任學科或術科考驗員、監考
    官時，未曾違背職務協助考生通過考試，亦未自陳信男等監
    理黃牛收取考生繳付之賄款云云。惟查：
一、被告自77年起在高雄市監理處第一科任職，迄至84年間古嘉
    峻、宋國彥等二人參加考試時均在該處任職，所負責之主要
    業務項目為車輛檢驗業務及汽、機車考照業務等情，業據其
    於91年4 月16日調查局供述明確，足認其係依據法令服務於
    地方自治團體所屬機關而具有法定職務權限之公務員。又按
    個別參加汽機車駕照考試之考生試卷，於筆試當日報名後，
    先由受理報名人員將考生資料傳送至筆試考驗系統，再由監
    考人員以電腦列印試卷（列印之試卷內容包括考生之姓名、
    身分證字號、考試日期及場次），團體參加汽機車駕照考試
    者，則由團體報名，於受理報名後，於考試當日該場次前，
    傳輸考生之資料至筆試考驗系統後，始由電腦列印試卷，依
    規定由筆試監考人員（於每日上午8 時30分許與下午1 時30
    分許分別以電腦派工）負責電腦操作列印試卷，每張試卷均
    套印流水編號，每日參加同一場筆試之考生每人之試題均不
    相同，筆試題目係統一由交通部公路總局提供之題庫出題；
    另於91年以前，高雄市監理處針對不識字之考生每週分別舉
    行汽車、機車駕照口試各1 次，報名參加口試之考生均全部
    一起應試，每題均由主考官分別以國語及台語各朗讀兩遍，
    由參加之考生在其個人答案卡上劃線作答，試場除唱題主考
    官外，並另有一名監考官在場監督，口試考場自89年7 月底
    起即設有監視錄影設備等情，業據原審法院向高雄市監理處
    函詢屬實，並有該處93年5 月13日高市監一字第0930010673
    號函可稽（原審卷二第67頁反面-70 頁），此部分事實，應
    可認定。
二、被告對於職務上之行為，於84年1 月10日收受考生古嘉峻經
    由愛國駕訓班班主任李文欽透過陳信男所轉交之賄款5,000
    元部分（即起訴書附表編號14所指之犯罪事實）：
(一)、本件考生古嘉峻原名古佳峻（於87年6 月30日改名，原審卷
    四第123 頁之全戶戶籍資料查詢表），其於84年1 月10日在
    高雄市監理處參加汽車駕駛執照考試，以94分通過學科測驗
    、80分通過術科測驗，其應試當日係由被告、柳啟德分別擔
    任學科測驗考驗員、監考員，有普通汽車駕駛執照登記書在
    卷可稽（警卷二第20頁反面）。而古嘉峻於考試時有行賄主
    考官之事實，業據考生古嘉峻於本院更(二)審證稱：「（是否
    透過送錢的方式？）也是有，當時送二萬多到三萬多元之間
    ，是包括報名費及行賄部分的金額」等語（上更(二)卷第147
    頁）。又法務部調查局高雄市調查處於91年4 月1 日搜索高
    雄市監理處第一科工務員陳信男在高雄市○○區○○路399
    巷2 號住處，扣得陳信男所有之84年度桌曆1 本，而該桌曆
    於84年度第3 週之記事欄內記載：「01/10 ，古佳峻，Ｐ朱
    、柳，Ｒ良」等語，且該桌曆係陳信男於84年間用以登載平
    日記事及在監理處擔任工務員時收受賄賂之日期、考生姓名
    、身分證字號與共同收賄之同事代號等相關資料等情，業據
    證人即高雄市監理處第一科工務員陳信男於91年4 月22日在
    調查局證述：「該桌曆係本人所有，係84年間本人用來登載
    平日記事及本人涉嫌在監理處擔任筆試或路考主、監員時收
    受賄賂日期、考生姓名、身分證字號與共同涉案同事代號等
    相關資料記載。」等語在卷（警卷二第11頁背面），並有該
    桌曆影本1 紙在卷足憑（警卷二第21頁）。又關於扣案之桌
    曆上所載內容，證人陳信男於91年4 月22日在調查局證稱：
    「（桌曆上所載）『01/10 』係指84年元月10日，『古佳峻
    』係指考生古佳峻，『Ｐ』係指筆試，『朱、柳』係指由甲
    ○○（或朱榮祿）及柳啟德擔任筆試監考員，『R 』代表路
    考，『良』指陳俊良擔任路考監考員。我清楚記得，該考生
    古佳峻係愛國汽車駕駛訓練班員。我清楚記得，該考生古佳
    峻係愛國汽車駕駛訓練班負責人李文欽推介給我，透過我做
    『白手套』以10,000元分別向擔任筆試監考員的同事甲○○
    （或朱榮祿）及柳啟德行賄，每人各朋分5,000 元，希望在
    擔任筆試監考員時能夠讓該考生合格通過筆試。」等語綦詳
    （警卷二第11-1頁至12頁），核與上開扣案之桌曆所載內容
    並無矛盾之處。雖證人陳信男於上開調查局另證稱：桌曆上
    所載「朱」係指由甲○○或朱榮祿等語，然查，陳信男於該
    次筆錄中已解釋並證稱：因高雄市監理處有2 位姓「朱」同
    事，我目前記不清楚等語（警卷二第11-1頁），佐以陳信男
    於調查局製作筆錄時並無84年1 月10日擔任古佳峻筆試人員
    資料可參，才為上開陳述，惟由其該次筆錄已明確證稱：該
    次係以10,000元分別向擔任古佳峻筆試監考員（即被告及柳
    啟德）行賄等語，及其嗣於91年5 月3 日偵查中證稱：扣案
    桌曆都是記載愛國駕訓班李文欽透過我向主監考官行賄的紀
    錄，其中「古佳峻」是考生，「Ｐ」係指筆試、「R 」代表
    路考，「P 、R 」後面的姓氏代表主監考官，是透過李文欽
    介紹來的，李文欽會先告知我考生姓名，等考試通過後再拿
    錢給我，每名考生筆試10,000元，我收到錢後會馬上拿給主
    、監考官，行賄對象我只記載姓氏或名字中的一個字為代號
    ，如要確知是何人，要看考照資料，但絕對不可能送錯人等
    語（影偵卷第7-8 頁），而被告及柳啟德確係任擔古佳峻之
    學科測驗考驗員、監考員等情，亦有上開普通汽車駕駛執照
    登記書在卷可稽，即可特定該「朱」係指被告「甲○○」無
    訛，故上開桌曆之記載內容可解讀為：「84年1 月10日，由
    李文欽推介之考生古嘉峻，透過陳信男向擔任古嘉峻考照筆
    、路試之主、監考官行賄（Ｐ係指筆試，Ｒ則指路考），其
    中擔任學科考驗員為被告甲○○及柳啟德」；核與證人陳信
    男嗣於原審證稱：我於本件扣案桌曆上所記載「01/10 、古
    佳峻、P 朱柳、R 良」，其中「古佳峻」係考生，「P 」代
    表筆試，「朱」代表甲○○，「柳」代表柳啟德。當時有人
    （即愛國駕訓班班主任李文欽）說其親戚朋友要參加考試，
    要我先向主考官打招呼，因為有的考生通過考試後，會送錢
    過來要我交給主考官，所以我才會在桌曆上特別將有送錢的
    考生作註記，…如果有送，行情就是筆試監考官每人5,000
    元，…我係先向監考官人情關說，…考過後才送錢，…幾乎
    所有我記在桌上的（個案）就是有關說，…如果有送錢都是
    在（高雄市）監理處交錢…，考試通過後李文欽通常隔天就
    會送錢來等情相符（原審卷四第100-103 頁）。而上開扣案
    之桌曆係陳信男平時記事備忘之私人物品，其目的即在於供
    己記事備忘之用，而別無其他目的，且所記載之內容，又與
    上開高雄市監理處古嘉峻之「普通汽車駕駛執照登記書」影
    本之記載相符，故該桌曆記載之事實其具備極高之真實性及
    可信性，而陳信男上開受託行賄之供述，又對自己不利，其
    並無誣陷上訴人甲○○之動機及必要，故陳信男上開關於被
    告受賄之供述，應可採信。雖然陳信男於原審時又證稱：我
    不確定有無送錢給古嘉竣這件的主考官，…有記在桌曆上的
    有關說，但不是每個都有送錢…云云，惟陳信男若確未曾將
    考生行賄款項交付給被告，則雖事隔已久，惟仍不致於不記
    得，依常情若交付之次數過多，則僅係交付之詳細次數是否
    能清楚記得，而其於原審仍僅稱「不記得」云云，而非稱「
    沒有」等語，故其於原審就此部分所證，應係避重就輕而為
    故迴護之詞，不能為被告有利之認定。
(二)、又證人李文欽自84年起即在愛國駕訓班任職，其工作內容包
    括搭載考生前往試場參加考試，且因陪同駕訓班學員前往高
    雄市監理處辦理學習駕照及參加考照等業務而認識陳信男等
    情，亦據證人李文欽於原審證述明確（原審卷四第190-193
    頁）；雖李文欽於91年5 月2 日調查局及原審關於84年1 月
    10日是否介紹古嘉竣給陳信男而行賄一情，均回答稱：時間
    太久不記得了云云（警卷二第1-4 頁；原審卷四第190-194
    頁）。惟查：李文欽曾於91年5 月3 日偵查中曾證稱：「84
    年間我在愛國駕訓班擔任主任，愛國駕訓班負責人林明長曾
    透過我轉送考生交付的賄款及名單給陳信男，由陳信男轉交
    給主、監考官，以順利取得駕照，考生的人數究竟有多少人
    ，我記不起來了，至於金額部分，我記得筆試是10,000元，
    路考多少錢，我記不起來。事後經我轉送賄款的考生，確實
    都有通過考試，至於陳信男如何向主、監考官行賄，我不清
    楚」等語（影偵卷第2-3 頁），又於另案法院審理時經法官
    提示上開偵訊筆錄證稱：「當初所講是實在。當初我在駕訓
    班負責換照、安排考照時間，送公文，實際負責人林明長把
    錢及考生名單放在信封內，由我轉交給陳信男。」等語（參
    見上訴卷第61頁，本院94年度上訴字第144 號判決書理由欄
    ：貳、一、(三)、(2)部分之記載），而李文欽上開陳述對己不
    利，且與陳信男上開陳述相符，李文欽上開陳述，應可採信
    ，其於原審時所陳述：不記得云云，顯有避重就輕迴護之嫌
    ，而不能採信而為被告有利之認定。
(三)、至證人古嘉峻在另案原審法院於93年8 月27日審理時（92年
    度訴字第1320號）雖證稱：我考照時只繳考照之費用，並未
    曾透過補習班行賄監理處官員，我參加筆試時主考官亦未特
    別通融云云（警卷二第31頁，即該案審理卷第424 頁）；惟
    其已明確證稱：我當時住在新竹縣，工作地亦在新竹縣，於
    84年1 月10日在高雄市監理處考照前，已在新竹縣考照4、5
    次，且因認識字不多，故筆試不及格而未通過考試，因認為
    高雄筆試比較容易通過，及來高雄考會比較認真唸，才來高
    雄等，但在高雄補習班沒有上過課等語（警卷二第26-31 頁
    ，即該案審理卷第414-423 頁），而古嘉峻住所及工作地點
    均在新竹縣，在新竹縣考照多次筆試不及格後，無其他特殊
    理由，即更換考試地點遠至高雄市監理處考照，顯與常情不
    符而有可疑；另古嘉峻既已坦認其未曾在高雄補習班上課，
    則其所繳納之費用即非補習學費，其所付費用之性質，經對
    照前開陳信男陳述，可知古嘉峻所繳納費用中，已包括交付
    予學科測驗考試考驗員、監考員之賄款之事實甚明。參諸上
    開陳信男之陳述及扣案陳信男桌曆之上開記載內容「01/10
    ，古佳峻，Ｐ朱、柳，Ｒ良」，足見古嘉峻確係透過補習班
    人員向主、監考官行賄之情，應信而有徵，古嘉峻上開未曾
    行賄之證述，應係迴護被告及規避自己責任之詞，不可採信
    ，而難為被告有利之認定。
(四)、證人古嘉峻於上開另案又證稱：我於84年1 月10日參加普通
    汽車駕駛執照路考與筆試時，並未發生特殊情況，我係憑實
    力考試，…我參加筆試時主考官並未對我通融，或先提供試
    題供我參考等語（警卷二第27頁背面、第31頁，即該案審理
    卷第417 、424 頁）；再參酌上開高雄市監理處函覆原審法
    院關於駕駛執照學科測驗筆試之進行方式，既每位應試考生
    應試之考卷均係應考當日始由電腦逐一各別列印等情（原審
    卷二第67頁反面-70 頁），，則被告自無從事前提供試題供
    古嘉峻研讀強記之可能，本件復查無其他積極證據足認被告
    於考生古嘉峻應試時，有何違背其職務提供協助使古嘉峻通
    過學科測驗考試之行為，自難認被告有何考試作弊違背職務
    之行為。
(五)、至於高雄市監理處第一科工務員陳信男此部分行賄犯行，雖
    經臺灣高雄地方法院檢察署檢察官以犯罪嫌疑不足，於91年
    度偵字第6070號等案件中為不另為不起訴處分。然查，我國
    刑事訴訟法係採實質的真實發見主義，法院應依職權調查證
    據，獨立認定事實，並不當然受其他案件之不起訴或判決之
    拘束，本院依憑調查證據所得心證，認定被告確有收受陳信
    男轉交之古嘉峻行賄款項5,000 元，而與另案不起訴處分書
    之見解不同，一併指明。
(六)、綜合上開古嘉峻於本院更(二)審證述其有送錢等語，且調查員
    於陳信男住處扣得之84年度桌曆記載「01/10 ，古佳峻，Ｐ
    朱、柳，Ｒ良」等內容，及證人陳信男於調查局及原審證述
    桌曆上所記載「01/10 」指84年元月10日、「古佳峻」指考
    生古佳峻、「Ｐ」指筆試、「朱、柳」係指擔任筆試監考員
    之被告及柳啟德、「R 」代表路考、「良」指擔任路考監考
    員陳俊良等語，及證人李文欽於偵查證稱其於84年間擔任愛
    國駕訓班擔任主任時，駕訓班負責人林明長有透過其轉送考
    生交付的賄款及名單給陳信男，由陳信男轉交給主、監考官
    等情相互勾稽，足見被告於84年1 月10日對於其職務上之行
    為，確有自陳信男收受考生古嘉峻透過駕訓班業者李文欽轉
    交之賄賂5,000 元之犯行，應可認定。
三、被告對於職務上之行為，於84年9 月27、30日考生宋國彥經
    由愛國駕訓班班主任李文欽透過陳信男所轉交之賄款5,000
    元部分（即起訴書附表編號18所指之犯罪事實）：
(一)、本件考生宋國彥分別於84年9 月27日及同年月30日，在高雄
    市監理處參加汽車駕駛執照考試（學科測驗日期84年9 月27
    日，術科測驗日期84年9 月30日），並以學科測驗（按宋國
    彥不識字，故以口試方式參加學科考試）88分、術科測驗（
    即路考）76分之成績通過考試，高雄市監理處乃於年月30日
    核發普通汽車駕駛執照，而宋國彥上開應試係由被告擔任學
    科考驗員、郭力中擔任監考員之事實，有卷附宋國彥普通汽
    車駕駛執照登記書影本附卷可稽（偵卷第22-23 頁、原審卷
    三第72頁反面），此部分事實，應可認定。
(二)、高雄市調查處人員於91年4 月1 日在陳信男住處查扣之84年
    度桌曆1 本，該桌曆於84年度第40週（即84年9 月25日起至
    同年10月1 日）之記事欄內記載：「09/30 、Ｚ000000000、
    宋國彥、9/27中進」等字語，且該桌曆係陳信男於84年間用
    以登載平日記事及在監理處擔任工務員時收受賄賂之日期、
    考生姓名、身分證字號與共同收賄之同事代號等相關資料等
    情，業據陳信男於91年4 月22日在調查局證述如前（警卷二
    第11頁背面），並有該桌曆影本在卷足憑（警卷五第15頁）
    。而宋國彥於84年9 月27日參加學科應考前，亦經由愛國駕
    訓班班主任李文欽，透過陳信男向84年9 月27日當日擔任學
    科測驗（即口試）考驗員之被告請託給予特別關照後，再由
    陳信男轉交賄款5,000 元予被告之事實，亦據證人陳信男於
    91年4 月22日在調查局證稱：「（提示扣案記載『宋國彥』
    、『9/27』、『中、進』之桌曆中」你所親筆登載之字義及
    涉嫌行、受賄之不法詳情為何？）…84年9 月27日，考生宋
    國彥（身分證字號Ｚ0000000 00 ）考照時，由郭力中（以「
    中」為代號）及甲○○（以「進」為代號）為筆試主、監考
    員，…上述…考生也是受國汽車駕駛訓練班負責人李文欽推
    介給我，透過我做「白手套」以相同行情分別向擔任筆試監
    考員的同事…郭力中及甲○○等人行賄，…郭力中及甲○○
    各平分得5,000 元，…他們均有確實收到我轉交的賄款。」
    等語綦詳（警卷二、五第12頁正反面）；又於91年5 月3 日
    於偵查中證稱：扣案桌曆都是記載愛國駕訓班李文欽透過我
    向主監考官行賄的紀錄，其中「宋國彥」是考生，是透過李
    文欽介紹來的，李文欽會先告知我考生姓名，等考試通過後
    再拿錢給我，地點有時在我住處，有時在監理處，每名考生
    筆試10,000萬元，我收到錢後會馬上拿給主、監考官，行賄
    對象我只記載姓氏或名字中的一個字為代號，如要確知是何
    人，要看考照資料，但絕對不可能送錯人，行賄情形如同我
    在市調處所述等語（影偵卷第7- 8頁），復於同年月23日在
    偵查中為同上證詞（影偵卷第11 -12頁）；核與其於原審證
    稱：扣案桌曆上所登載之「09/30 、Ｚ000000000、宋國彥、
    9/27中進」等字語係我所書寫，宋國彥係李文欽介紹之考生
    ，（我就宋國彥應試一事）曾向監考官甲○○打過招呼，我
    向甲○○表示，宋國彥是李文欽的親戚，甲○○就會知道怎
    麼做，…我於91年4 月22日在調查局證稱：「宋國彥也是李
    文欽所推薦，由我向被告甲○○行賄，被告甲○○收取賄款
    5,000 元」一節係屬實在，我是根據桌曆上記載這樣說的等
    語（原審卷四第105 頁）。且經本院核對扣案之桌曆「宋國
    彥」身分證字號「Ｚ000000000」，核與考生宋國彥之實際身
    分證字號「Ｚ000000000」相同，此有扣案之桌曆（警卷五第
    15頁）及宋國彥於調查局、偵查中經調查員及檢察官依其身
    分證所記載之身分證字號「Ｚ000000000」相同（偵卷第20頁
    、原審卷三第70頁）；另桌曆上所登載之宋國彥應試時間，
    即「宋國彥」身分證字號左上方記載「09/30 」（即術科路
    考時間）及被告姓名代號之「進」左方書寫「9/27」（即學
    科考試時間），均核與宋國彥之汽車駕駛執照登記書所載之
    學科考試日期84年9 月27日及術科考試日期84年9 月30日相
    符，此有上開桌曆及宋國彥之普通汽車駕駛執照登記書可憑
    （警卷五第15頁、偵卷第22-23 頁）。再參諸陳信男於偵查
    中明確證述：「…我收到錢後會馬上拿給主、監考官，行賄
    對象我只記載姓氏或名字中的一個字為代號，如要確知是何
    人，要看考照資料，但絕對不可能送錯人」等語（影偵卷第
    7- 8頁），倘非李文欽將考生宋國彥之真實姓名及身分證字
    號於事前即告知陳信男，陳信男當無從在其84年第40週（該
    頁日期為84年9 月25日至同年10月1 日）桌曆上為前揭正確
    之記載，故陳信男上開所為不利於被告之證詞，應可採信。
    至於陳信男於原審另證稱：有記在桌曆上的有關說，但不是
    每個都有送錢云云，顯係避重就輕所為迴護被告之詞，已如
    前（二(一)）述，此由陳信男於原審證僅證稱：「不記得」云
    云，而非稱：「沒有」等語，亦可明瞭，故陳信男上開迴護
    之詞，仍不能執為有利被告之認定。
(三)、又證人即愛國駕訓班主任李文欽於91年5 月3 日偵查中證稱
    ：其於84年間擔任愛國駕訓班主任時，有轉送考生交付之賄
    款及名單給陳信男，由陳信男轉交給主、監考官，行賄之金
    額筆試係10,000元，…「（提示陳信男91年4 月22日市調處
    筆錄）對陳信男所述有何意見？）陳信男所述應該是事實，
    我確實有交付賄款及考生名單給他。」等語（影偵卷第2-3
    頁），嗣於另案法院審理時經法官提示上開偵訊筆錄時仍證
    稱：「當初所講是實在，當初我在駕訓班負責換照、安排考
    照時間，送公文，實際負責人林明長把錢及考生名單放在信
    封內，由我轉交給陳信男。」等語（見上訴卷第61頁，本院
    94年度上訴字第144 號判決書理由欄：貳、一、(三)、(2)之記
    載），又於本院更(二)審證稱：其於偵查中有承認行賄（點頭
    ），其當時陳述的情形是實在等語（上更(二)卷第148 頁），
    可知李文欽於84年擔任愛國駕訓班主任期間，確有轉送考生
    交付之賄款及名單給陳信男，由陳信男轉交給主、監考官，
    且行賄學科考驗員、監考員之金額合計10,000元，即每人各
    收賄5,000 元。再佐以李文欽於偵查中，經檢察官提示陳信
    男91年4 月22日之調查局筆錄（其內容包含陳信男證稱：84
    年9 月27日考生宋國彥考照時，由郭力中及甲○○為學科主
    、監考員，宋國彥是李文欽推介給其，再透過其充當「白手
    套」向擔任學科監考員之郭力中及甲○○各行賄5,000 元，
    郭力中及甲○○均確實有收到其轉交之賄款5,000 元等情；
    參見警卷二、五第12頁正反面），詢問其對陳信男所述有何
    意見時，李文欽亦明確證稱：「陳信男所述應該是事實，我
    確實有交付賄款及考生名單給他」等語（影偵卷第2-3 頁）
    ，足見宋國彥確係李文欽推介給陳信男，透過陳信男係高雄
    市監理處第一科工務員之身分充當「白手套」，由陳信男將
    宋國彥所交付、經李文欽轉交之賄款，輾轉交付擔任該次學
    科考試之考驗員（即被告）及監考員（郭力中）各5,000 元
    ，至為明確。又李文欽上開陳述對己不利，且與陳信男上開
    陳述相符，顯見李文欽上開陳述應可採信，其於原審時所稱
    ：不記得云云，顯有避重就輕及迴護被告之嫌，自不能採信
    而為被告有利之認定。
(四)、再者，證人即考生宋國彥於91年5 月2 日調查局證稱：我於
    84年本件考照之前曾報名考試，都因筆試（指學科）沒有通
    過，後來透過綽號「客茂」之友人幫忙安排向監理處人員疏
    通，疏通賄款為15,000元，我為順利取得駕照，於84年9 月
    30日將賄款交給「客茂」去疏通等語（偵卷第20-21 頁），
    又於92年5 月20日在偵查中證稱：其上開於調查局製作之筆
    錄內容實在，…其考領本件汽車駕駛執照前，在小港區住處
    ，因考照須疏通而交付綽號「客茂」的友人15,000元等語（
    即另案92年5 月20日偵訊筆錄，原審卷三第70-71 頁），顯
    見宋國彥確因先前未能通過學科測試而無法取得駕駛執照，
    其為能順利通過本件考照，才透過綽號「客茂」將賄款交付
    他人持向高雄市監理處人員行賄（尤其是學科部分之主、監
    考人員）。另據陳信男於原審證述：有送錢就是筆試的主考
    官每人5,000 元（指學科之考驗員及監考員各5,000 元，二
    人共行賄10,000元）等語（原審卷四第104 頁），益徵宋國
    彥所交付之15,000元，含括用以向該次學科考試之考驗員及
    監考員各行賄5,000 元之款項無訛；復參諸陳信男上開所為
    不利於被告之證述及其桌曆之記載，足認被告確有收受宋國
    彥輾轉交付之5,000 賄款無訛。又宋國彥證述其於84年9 月
    30日交付「客茂」15,000元作為向監理處人員行賄之用，而
    本件宋國彥之賄款係經由李文欽交付陳信男轉交被告等情，
    業經本院認定如前，佐以陳信男於原審證稱：「（查扣的桌
    曆上所記載，考生的錢都是考前送錢還是考後送錢？）都是
    考完才送錢，所以我才會需要記在桌曆上，我都是先向監考
    官人情關說，考完後才送錢，因為拜託不一定會考過，所以
    都考過後才會送錢。」等情（原審卷四第101 頁），應可合
    理認定宋國彥係於94年9 月27日、30日之學、術科考試進行
    完畢後，知悉已順利通過該次考照測驗，才於94年9 月30日
    將賄款交付「客茂」，再經李文欽、陳信男等人輾轉交付被
    告之事實，應可認定。
(五)、證人宋國彥於偵訊時另證稱：因其不識字，故考試時由主考
    官口述題目，主考官要考生將對的打圈，錯的打叉，其係自
    己作答，主考官、監考官並未告訴其答案，其之考卷上亦無
    任何記號等語（原審卷三第70-71 頁）。則本件既查無其他
    積極證據足證被告於學科考試有何協助考生宋國彥作弊，或
    於其汽車駕駛執照登記書上逕予登載不實學科測驗分數之情
    事，自難認被告有何違背職務之行為
(六)、至於與被告同時擔任上開學科測驗之監考員郭力中此部分收
    賄犯行，雖未經檢察官提起公訴，然被告收受宋國彥經由陳
    信男輾轉交付5,000 元賄款之事實既已明確，本院自應依法
    審認被告此部分之刑事責任，不因郭力中未經檢察官提起公
    訴而影響心證之形成，郭力中此部分犯行應由檢察官另行依
    法辦理，一併敘明。
(七)、綜據上開證人宋國彥證述其為順利考取駕照而交付綽號「客
    茂」之友人15,000元向高雄市監理處之主考官行賄等語，且
    調查員於陳信男住處扣得之84年度第40週桌曆記載「09/30
    、Ｚ000000000、宋國彥、9/17中進」等語，證人陳信男證述
    桌曆上所記載「09/30 、Ｚ000000000、宋國彥、9/17中進」
    等字語係其書寫，宋國彥係李文欽介紹之考生，其就宋國彥
    應試一事曾向擔任監考官之被告打過招呼，並向被告表示宋
    國彥是李文欽的親戚，其有向被告行賄5,000 元，另證人李
    文欽證稱其於84年間擔任愛國駕訓班主任時，有轉送考生交
    付的賄款及名單給陳信男，由陳信男轉交給主、監考官，且
    對於陳信男證述宋國彥是其所推介，再透過陳信男充當「白
    手套」向被告及郭力中各行賄5,000 元等情屬實各節相互勾
    稽，足見被告於84年9 月27日即宋國彥應試當日，因宋國彥
    以自己之實力通過學科測驗考試，而未違背職務，惟其仍於
    宋國彥通過考試後，自陳信男收受考生宋國彥透過李文欽轉
    交之賄款5,000 元之事實，亦堪是認。
四、綜上所述，被告上開所辯，顯係卸責之詞，不足採信。本件
    被告上開連續收賄之犯行，事證明確，應依法論科。
、論罪科刑及撤銷改判之理由：
一、比較新舊法：
(一)、按貪污治罪條例自52年7 月15日經總統公布施行後，於62年
    、81年、85年、90年、92年及95年間曾數次修正，其中就對
    於職務上之行為收受賄賂罪（即該條例第5 條第1 項第3 款
    之罪），於81年7 月17日修正公布之貪污治罪條例就上開罪
    名之法定刑為「處7 年以上有期徒刑，得併科新臺幣二百萬
    元以下罰金」；嗣於85年10月23日修正公布之貪污治罪條例
    又修改其法定刑為「處7 年以上有期徒刑，得併科新臺幣六
    千萬元以下罰金」，並沿用迄今。被告於84年間所為對於職
    務上行為收受考生古嘉峻、宋國彥之賄賂行為，其行為後貪
    污治罪條例既歷經修正，法律規定有所變更，比較新、舊法
    應，以修正前之81年7 月17日修正公布之貪污治罪條例規定
    較有利於被告。
(二)、刑法上所稱之公務員，95年7 月1 日修正前刑法第10條第2
    項係規定：「稱公務員者，謂依法令從事於公務之人員」，
    而95年7 月1 日修正施行後之刑法第10條第2 項則修正為：
    「稱公務員者，謂下列人員：依法令服務於國家、地方自
    治團體所屬機關而具有法定職務權限，以及其他依法令從事
    於公共事務，而具有法定職務權限者。受國家、地方自治
    團體所屬機關依法委託，從事與委託機關權限有關之公共事
    務者」，即將公務員定義區分為身分公務員（第1 款前段）
    、授權公務員（第1 款後段）、受託公務員（第2 款）等類
    別；是修正後之公務員概念及其定義，較之修正前，既有擴
    張，亦有限縮，與修正前未盡相同，自屬法律之變更。另貪
    污治罪條例第2 條原規定：「依據法令從事公務之人員，犯
    本條例之罪者，依本條例處斷」，亦因配合上開刑法修正，
    而於95年7 月1 日修正施行為：「公務員犯本條例之罪者，
    依本條例處斷」，期與修正後刑法公務員之定義一致。本件
    被告行為後，公務員之定義雖有變更，然因被告之身分係高
    雄市監理處第一科工務員，經新舊法比較之結果，均係依法
    令從事於公務之人員，亦屬依法令服務於地方自治團體所屬
    機關而具有法定職務權限之人員，故無論依新舊法均符合刑
    法第10條第2 項定義之公務員，依新法並無有利於被告之情
    形，故應依同法第2 條第1 項之規定，應適用行為時之法律
    。
(三)、罰金刑部分：刑法第33條關於罰金數額之規定，由銀元1元
    以上，修正為新臺幣1,000 元以上，以百元計算。其修正結
    果，被告所犯上開罪名法定刑之罰金刑，其最低額部分則均
    已提高為新臺幣1,000 元，經比較新、舊法之結果，應以被
    告行為時之舊法對其較為有利。
(四)、修正前刑法第37條第2 項：「宣告6 月以上有期徒刑，依犯
    罪之性質認為有褫奪公權之必要者，宣告褫奪公權1 年以上
    10年以下」，修正後刑法第37條第2 項：「宣告1 年以上有
    期徒刑，依犯罪之性質認為有褫奪公權之必要者，宣告1 年
    以上10年以下褫奪公權」，新法將宣告刑下限由6 月酌改為
    1 年，已提高從刑褫奪公權之門檻，新法雖較屬有利。惟本
    件主刑部分經比較結果應適用舊法，故從刑部分亦應適用舊
    法。
(五)、被告行為後，刑法第56條連續犯規定業已刪除，依刪除後之
    規定，被告所犯多次收受賄賂犯行各均獨立，應論以多罪後
    併合處罰，自較以連續犯論斷為重，以修正前刑法第56條之
    規定論以連續犯一罪較有利於被告。
(六)、綜上，依整體比較之結果，以適用行為時之舊法於被告較為
    有利，爰依刑法第2 條第1 項前段之規定，適用行為時即修
    正前之法律規定予以論處。
二、核被告所為，係犯81年7 月17日修正公布之貪污治罪條例第
    5 條第1 項第3 款之不違背職務收受賄賂罪。公訴意旨認上
    訴人甲○○所為，係犯貪污治罪條例第4 條第1 項第5 款之
    違背職務收受賄賂罪云云（起訴書論罪欄雖亦引同條例第5
    條第1 項對於職務上行為收受賄賂罪，惟犯罪事實欄係記載
    被告為違背職務之行為，故認起訴書上開論罪法條應係贅載
    ），惟經本院審理，認本件尚無積極證據證明被告所為收賄
    犯行有何違背職務收受賄賂之行為，業如前述，然起訴之基
    本社會事實既屬同一，本院自得變更起訴法條加以審理。被
    告先後2 次對於職務上之行為收受賄賂，時間僅相隔數月，
    又均係利用職務之便反覆所為，手法均相同，所犯又係同一
    罪名之罪，應仍係基於概括犯意而為，為連續犯。又被告對
    於職務上之行為收受賄賂罪所得合計為10,000元（計算方式
    ：5,000 元＋5,000 元＝10,000元），在50,000元以下，且
    情節輕微，爰依修正前貪污治罪條例第11條規定（即現行貪
    污治罪條例第12條），減輕其刑。
三、原審予以論科，固非無見，惟查：
(一)、被告連續收賄2 次（即考生古嘉峻、宋國彥部分），原審認
    定共收賄3 次（指考生洪金竹部分，此部分詳後「肆、」不
    另為無罪諭知之論述），已有未當。
(二)、宋國係84年9 月27日參加學科考試、同年月30日參加術科考
    試，並於同年月30日經高雄市監理處核發駕駛執照；惟原判
    決認定宋國彥係於84年9 月30日參加學科考試並考取駕駛執
    照，亦有未洽。
(三)、被告行為後，中華民國96年罪犯減刑條例業已公布，被告上
    開行為均符合減刑之要件，原判決未及適用，亦有違誤
四、被告上訴否認連續收賄犯行，指摘原判決不當，雖無理由，
    惟原判決既有上開可議，自應予撤銷改判。本院審酌被告係
    公務人員，本應體念其所享俸祿均係民脂民膏，當竭盡心力
    為民服務，詎其竟為一己私欲，藉其職務上之機會收受考生
    賄款，使駕駛執照考試喪失其公信性，其行為實不宜輕宥，
    並參酌其犯罪所得金額及否認犯行之犯後態度等一切情狀，
    量處有期徒刑3 年7 月；被告所犯違反貪污治罪條例之罪，
    既經宣告有期徒刑以上之刑，應依上開修正前同條例第16條
    之規定併予宣告褫奪公權3 年。又被告犯罪時間在中華民國
    96年罪犯減刑條例所定減刑基準日即96年4 月24日之前，所
    犯雖為修正前貪污治罪條例第5 條第1 項第3 款之罪，但係
    經本院依修正前貪污治罪條例第11條第1 項之規定減輕其刑
    （即現行貪污治罪條例第12條），是依上開減刑條例第3 條
    第1 項第1 款但書規定，仍應予減刑，並依同條例第2 條第
    1 項第3 款規定，減其宣告刑刑期二分之一，即減為有期徒
    刑1 年9 月又15日；其褫奪公權之期間，依上開減刑條例第
    14條規定，比照主刑減刑標準，減為褫奪公權1 年6 月。另
    被告於84年間所犯上開修正前貪污治罪條例第5 條第1 項第
    3 款之罪所得之財物合計10,000元（即古嘉峻之5,000 元＋
    宋國彥之5,000 元＝10,000元），依修正前貪污治罪條例第
    9 條規定追繳沒收之，如全部或一部無法追繳時，均應以其
    財產抵償之。
肆、不另為無罪諭知部分：
一、公訴意旨另以：被告在前開其擔任自用小客車駕駛執照學科
    測驗之考驗員、監考員期間，復於：
(一)、被告於91年間，考生洪金竹（業經臺灣高雄地方法院以92年
    度訴字第1333號判決判處有期徒刑7 月，緩刑2 年確定）因
    前曾兩次報考普通汽車駕駛執照考試，均未能通過學科測驗
    ，而經由綽號「乃妥」真實姓名不詳之成年女子介紹，由該
    女子透過陳月子安排洪金竹與方素藝認識，洪金竹並依指示
    於91年2 月22日前往高雄市監理處參加駕駛執照考試，並於
    同日上午8 時許，在高雄市監理處前交付45,000元費用予方
    素藝。方素藝旋即當場交付10,000元報酬予劉國安，由劉國
    安先在洪金竹身上裝設麥克風及振動器後，由洪金竹於筆試
    考場中將題目輕聲唸出，經由電子儀器發射考題予劉國安，
    再由劉國安透過發射器傳送答案訊號至裝設於洪金竹身上之
    振動器，以是非題振動一下，表示答案為「○」，振動兩下
    ，表示答案為「×」；選擇題振動一下表示答案為，振動
    兩下表示答案為，依此類推之方式進行學科測驗筆試舞弊
    。嗣被告甲○○仍基於收受賄賂之犯意拿取由黃春綿所轉交
    之方素藝自考生洪金竹所收取之賄款5,000 元。
(二)、被告於91年2 月下旬，自黃春綿收受由考生籃瀧鑫透過方素
    藝所交付之5,000 元賄款，使考生籃瀧鑫順利通過筆試。
(三)、被告基於偽造文書之故意，將明知不實考生古嘉峻、宋國彥
    、洪金竹、籃瀧鑫等人之學科測驗或術科測驗成績登載於普
    通汽車駕駛執照登記書上，使不知情之承辦人員將上開成績
    載入電腦，並據以核發汽車駕駛執照部分之犯行。
    因認被告上開部分亦涉有貪污治罪條例第4 條第1 項第5 款
    之違背職務收受賄賂、同條例第5 條第1 項第3 款之對於職
    務上行為收受賄賂及刑法第216 條、第213 條之行使公務員
    登載不實文書罪嫌、刑法第214 條之使公務員登載不實文書
    罪嫌。
二、檢察官認被告此部分涉有違背職務收受賄賂罪、對於職務上
    行為收受賄賂罪嫌及刑法第216 條、第213 條之行使公務員
    登載不實文書罪嫌、刑法第214 條之使公務員登載不實文書
    罪嫌，無非係以證人方素藝、黃春綿、陳信男、宋國彥、籃
    瀧鑫、洪金竹之證述及監聽電話通聯譯文，為其論據。
三、訊據被告就其於91年2 月22日、91年2 月27日分別擔任考生
    洪金竹、籃瀧鑫普通汽車駕駛執照學科測驗筆試或口試或路
    考之考驗員、監考員之事實均坦承不諱，並有考生洪金竹、
    籃瀧鑫之普通汽車駕駛執照登記書在卷可稽，惟矢口否認有
    何收受賄賂、偽造文書之犯行，辯稱：我於擔任筆試或路考
    考驗員或監考官時，均未曾自方素藝、黃春綿或陳信男等監
    理黃牛收取考生繳付之賄款等語。經查：
(一)、按個別參加汽機車駕照考試之考生試卷，於筆試當日報名後
    ，先由受理報名人員將考生資料傳送至筆試考驗系統，再由
    監考人員以電腦列印試卷（列印之試卷內容包括考生之姓名
    、身分證字號、考試日期及場次），團體參加汽機車駕照考
    試者，則由團體報名，於受理報名後，於考試當日該場次前
    ，傳輸考生之資料至筆試考驗系統後，始由電腦列印試卷，
    依規定由筆試監考人員（於每日上午8 時30 分 許與下午1
    時30分許分別以電腦派工）負責電腦操作列印試卷，每張試
    卷均套印流水編號，每日參加同一場筆試之考生每人之試題
    均不相同，筆試題目係統一由交通部公路總局提供之題庫出
    題；另於91年以前，高雄市監理處針對不識字之考生每週分
    別舉行汽車、機車駕照口試各1 次，報名參加口試之考生均
    全部一起應試，每題均由主考官分別以國語及台語各朗讀兩
    遍，由參加之考生在其個人答案卡上劃線作答，試場除唱題
    主考官外，並另有一名監考官在場監督，口試考場自89年7
    月底起即設有監視錄影設備等情，業據高雄市監理處以93年
    5 月13日高市監一字第0930010673號函可稽（見原審卷二第
    67頁反面-70 頁），合先敘明。
(二)、被告涉嫌於91年2 月22日收受考生洪金竹經由方素藝、黃春
    綿轉交之賄款5,000 部分（即起訴書附表編號3部分）：
  1.考生洪金竹於91年2 月22日前往高雄市監理處參加普通汽車
    駕駛執照考試，以92.5分通過學科測驗，是日係由被告擔任
    學科測驗之監考員之事實，有卷附普通汽車駕駛執照登記書
    1 紙在卷可稽（原審卷一第99頁）。證人方素藝91年4 月2
    日於調查局證稱：…我自4 年前開始（即自87年間起）至91
    年3 月25日查獲之前1 日止，透過高雄市監理處福利社負責
    人黃春綿轉交賄款予高雄市監理處監考人員，…我與黃春綿
    …稱呼甲○○為「黑豬」，…倘高雄市監理處之監考官將賄
    款退還，即表示其不願配合舞弊，…我透過下手招攬考生後
    ，即…由黃春綿為我打聽考生所參加考試項目之監考官名單
    ，…由我視監考官是否收賄以決定是否讓考生參加考試，…
    由黃春綿通知監考官到高雄市監理處福利社拿取考生名單，
    …我交予黃春綿之賄款均係千元現鈔，黃春綿則將賄款放在
    福利社內之辦公桌上，趁無顧客在場時，請監考官直接拿取
    賄款…等語（警卷一第13-17 頁背面），惟證人方素藝並未
    提及行賄之考生為何人，亦未言明收賄之監考官為何人，故
    其上開證述僅能證明證人方素藝與黃春綿曾有對監考官行賄
    一情，然尚難以此即遽認就考生洪金竹部分，證人方素藝、
    黃春綿有將賄款交付予被告。
  2.高雄市調查站依法監聽證人黃春綿持用之門號0000000000號
    行動電話，於91年1 月30日下午3 時20分許所錄得黃春綿與
    被告之通話內容顯示，黃春綿於通話中自稱「小妹」，被告
    於接聽黃春綿之來電後，即於電話中主動詢問黃春綿是否要
    請我喝咖啡，黃春綿旋即接話表示請被告「趕快過來喝」等
    語（偵卷第6 頁監聽譯文），黃春綿旋於同日下午3 時25分
    許，去電向曾家然告知：「『黑豬』拿過去了」等語，嗣於
    同日下午4 時12分許，黃春綿再次於電話與曾家然對話內容
    為：（曾家然）我們「三分天下」﹗（黃春綿）我知道﹗「
    大姐」（即方素藝）有跟我講﹗他說是「老大」（即余東興
    ）的意思﹗（曾家然）嗯﹗（黃春綿）是嗎？不是說「黑豬
    」保留他的部分？（曾家然）沒有﹗（黃春綿）那他不錯呢
    ﹗（曾家然）他本來就跟我們很好啊﹗…等語（偵卷第6頁
    背面監聽譯文），惟該監聽電話通聯之時間為「91年1 月30
    日」，而考生洪金竹係於「91年2 月22日」始前往高雄市監
    理處參加普通汽車駕駛執照考試，並於同日交付賄款，且證
    人黃春綿於高雄市調查站就前開監聽通話內容亦證稱：…91
    年1 月30日下午方素藝有3 位參加自用小客車路考的考生，
    監考官係甲○○與余東興，伊撥打甲○○所持用之00000000
    00號行動電話，並以暗語「請伊喝咖啡」請甲○○到福利社
    拿取考生名單及賄款，…後來該3 名考生都有通過考試，並
    由甲○○、余東興、曾家然平分賄款等語（警卷一第68-75
    頁）。是上開電話監聽之內容應係參加「91年1 月30日」自
    用小客車路考考生行賄之情事，與考生洪金竹於91年2 月22
    日至高雄市監理處參加普通汽車駕駛執照考試顯然無關，是
    尚難以此監聽通聯記錄即遽認就考生洪金竹部分，證人方素
    藝、黃春綿有將賄款交付被告。
  3.證人即考生洪金竹於原審證稱：我經由一名綽號「乃妥」之
    女子介紹到高雄考照，…考照當天一名女子（即方素藝）在
    監理站（即高雄市監理處）門口等我，叫我先到另一部車上
    去與一名男子（即劉國安）談話，…劉國安叫我唸考試題目
    給他聽之後，就由劉國安在我身上綁上振動器，以振動的次
    數告知我答案…等語（原審卷四第184-185 頁），核與證人
    方素藝前於高雄市調查處詢問時證稱：我係透過劉國安為參
    加駕駛執照學科測驗之考生安排電子舞弊事宜，由劉國安於
    試前在高雄市監理處與考生會面，協助考生隱藏、安裝考試
    舞弊器材，並指導考生如何接收答案訊號與發射訊號等語相
    符（警卷一第9-12頁），而上情亦與證人劉國安於原審審理
    中所證相符（原審卷三第36頁）。是足認考生洪金竹於參加
    普通汽車駕駛執照學科測驗時，係經由電子舞弊方式通過考
    試之事實至明。證人洪金竹雖於原審審理時證稱：我為通過
    筆試考試，而給付45,000元予方素藝，由方素藝當場支付劉
    國安10,000元等語明確（原審卷四第184-185 頁）。而證人
    方素藝於調查局證稱：我曾請託黃春綿為我轉交我所招攬之
    考生考照舞弊賄款予高雄市監理處監考官甲○○，…黃春綿
    大部分是在高雄市監理處福利社內幫伊轉交考生名單及舞弊
    賄款予監考官，…我交給黃春綿的賄款都是千元現鈔，黃春
    綿會將賄款放在福利社內之辦公桌上，趁沒有其他顧客的時
    候，請監考官直接拿取賄款，…我曾幫助洪金竹以10,000元
    行賄汽車筆試監考官鄭茂東、甲○○，並以4,000 元行賄路
    考監考官曾家然等語（警卷一第13-17 頁反面、26-28 頁反
    面），另證人黃春綿於原審證稱：…我曾為方素藝交付金錢
    予監考官，…由方素藝以信封按人數裝妥金錢，將錢放在福
    利社的桌上，監考官會自己來拿，…被告甲○○來拿過，…
    但究竟幾次不記得等語相符（原審卷四第195-197 頁）。惟
    證人方素藝係透過黃春綿將賄款轉交予被告，而證人黃春綿
    僅能確認被告有拿過賄款，並無法確認就考生洪金竹部分有
    無交付被告賄款，故證人方素藝證稱其曾幫助洪金竹以10,0
    00元行賄汽車筆試監考官鄭茂東、甲○○，即有疑義，且亦
    無其他補強證據足資佐證證人方素藝所證述，被告就考生洪
    金竹部分有收受賄款之犯行。
  4.證人曾家然雖陳稱：我曾幫方素藝轉交賄款給被告甲○○等
    語（警卷一第40-43 、48-52 頁）；惟曾家然於原審改證稱
    ：我並未與被告朋分考生洪金竹所交付之賄款等語，復證稱
    ：應該曾有交錢給被告，但那次不記得了等語（原審卷四第
    108-112 頁），則其證詞反覆不一，且亦不記得是那次交賄
    款給被告，是尚難以其反覆不一之證詞，即遽以推認就考生
    洪金竹部分之賄款其確有與被告朋分，故亦不足作為證人方
    素藝證述就考生洪金竹部分有轉交此部分賄款予被告之補強
    證據。又查，考生洪金竹應考時，雖於身上裝置劉國安為預
    藏之電子器材應試，惟洪金竹身上所藏置之電子器材於應試
    時不易遭人發覺之事實，業據證人洪金竹於原審審理時證述
    在卷，其證稱：…我參加筆試時，監考官並未向我提示答案
    ，都是靠振動器告訴我答案，…（劉國安）將小麥克風別在
    我領口附近，我小聲地唸出題目的前幾個字，振動器就振動
    了…，麥克風大約如原子筆筆桿末端的蓋子那麼小，麥克風
    的線順著衣服連到腰際，在麥克風外面還有一層衣服蓋著等
    語（原審卷四第185-187 頁），則依其所證，考生洪金竹雖
    身著電子舞弊器材進入學科測驗試場應試，然其應試時日（
    91年2 月間）係屬冬季，其復刻意以衣物遮掩身上所配置之
    微型電子儀器，已不易由外觀辨識其挾帶電子儀器進場，則
    證人洪金竹上開所證被告並無違背職務協助考試舞弊之情，
    應可採信。是本件既查無證據足認被告於監考當日明知考生
    洪金竹身上藏有電子舞弊器材，或被告於洪金竹應試時有何
    協助洪金竹作弊之作為，故難認被告於洪金竹應試過程中有
    何違背職務收賄之行為。
  5.綜上所述，尚難認被告有自方素藝、黃春綿收受考生洪金竹
    所交付賄賂5,000元之犯行。
(三)、被告涉嫌於91年2 月27日收受考生籃瀧鑫所交付之賄款5,00
    0 元部分（即起訴書附表編號17部分）：
  1.考生籃瀧鑫（業經本院以94年度上訴字第1587號判決判處拘
    役59日確定）因擔心其年歲較長，反應較差，無法通過汽車
    駕駛執照測驗，而於91年2 月27日由方素藝將之帶往高雄市
    監理處前之某自用小客車內，由劉國安在其身上裝設麥克風
    及震動器後，進入考場進行學科測驗筆試，期間遇有不會作
    答之題目，即輕聲對麥克風唸出題目，經由電子儀器傳送考
    題予劉國安，再由劉國安以發射訊號操作震動器之方式（即
    是非題振動一下，表示答案為「○」，振動兩下，表示答案
    為「×」；選擇題振動一下表示答案為，振動兩下表示答
    案為，依此類推）告知籃瀧鑫正確答案，使其順利通過筆
    試等情，業據證人籃瀧鑫於原審坦認不諱（原審卷二第88頁
    反面-90 頁、第94-98 頁），核與證人方素藝於調查局證述
    ：我向每位考生收取23,000元至30,000元不等之費用，由劉
    國安在考生身上裝置電子舞弊設備，我則分給劉國安7,000
    元至10,000元不等之報酬等情相符（警卷一第9-11頁），及
    證人劉國安於調查局證稱：係由方素藝招攬考生後，由我在
    考生身上裝置電子舞弊儀器，由考生朗讀題目，透過麥克風
    傳送予我，再由我查詢答案後，發射振動器訊號將答案告知
    考生等語之情相符（見91年3 月26日調查筆錄），足認考生
    籃瀧鑫之此部分自白與事實相符，應堪採信。
  2.被告於91年2 月27日考生籃瀧鑫參加普通汽車駕駛執照學科
    測驗時，擔任學科測驗筆試考驗員，有卷附籃瀧鑫普通汽車
    駕駛執照登記書足憑，應屬實在。而考生藍瀧鑫於原審審理
    中固證述：我於考試前先交給一名男性監理黃牛5,000 元，
    嗣於考試結束後再給25,000元等語（原審卷二第95頁背面）
    ，然查，證人籃瀧鑫於調查局證述：我因考量本身年紀較大
    ，路考路線抓不準，無法通過考試，固於其持有學習執照滿
    3 個月後，依一名男姓監理黃牛之指示，前往高雄市監理處
    應試，我於通過筆試後向該名男子表示要進場參加路考，並
    於通過路考、取得自小客車駕駛執照後，在高雄市監理處圍
    牆邊交付25,000元現金予該名男子等語（警卷四第61-62 頁
    ），可見籃瀧鑫付款予監理黃牛之目的係為順利通過術科測
    驗（即路考）。另參諸卷附91年2 月27日監聽譯文內容顯示
    ，曾家然於91年2 月27日上午10時30分許以其所持用之0000
    000000號行動電話與方素藝聯絡，方素藝通知曾家然當日應
    試之考生名為籃瀧鑫，曾家然則請方素藝於3 分鐘後叫籃瀧
    鑫去找伊等情，足徵證人籃瀧鑫上開所稱其進場參加路考前
    與其見面之男子應係曾家然，而非被告。再據證人方素藝於
    91年4 月4 日高雄市調查站詢問時證述：91年2 月27日我將
    考生賄款交予黃春綿要轉交給鄭茂東，但因未聯絡上鄭茂東
    ，故要我到驗車場幫忙找鄭茂東，但沒有找到，…27日當天
    我另外有一名考生是由柳啟德監考，我也有將賄款5,000 元
    交給黃春綿轉交予柳啟德4,000 元等語，方素藝於91年4 月
    9 日調查局證述：我係協助籃瀧鑫以4,000 元行賄汽車路考
    監考官黃庶煌等語明確（見91年4 月9 日調詢筆錄），益見
    方素藝於91年2 月27日當天係轉交考生賄款予監考官鄭茂東
    、柳啟德與黃庶煌，而非轉交考生賄款予被告。況方素藝於
    91年4 月2 日在調查局證述：其中有部分考生我係請劉國安
    以電子舞弊方式通過筆試，不一定每個考生都有行賄監考官
    等語（警卷一第16頁），則方素藝已透過劉國安為考生籃瀧
    鑫安排電子舞弊事宜，且考生籃瀧鑫付款之目的係在順利通
    過術科測驗（即路考），是方素藝自無從以被告擔任當日筆
    試考驗員一職為由，再向考生籃瀧鑫收取賄款，亦無將其自
    考生籃瀧鑫所收取之款項朋分予被告之理。此外，復查無其
    他積極證據足認被告於上開時點曾自黃春綿收受考生籃瀧鑫
    透過方素藝所交付之賄款5,000 元，自不得僅憑考生籃瀧鑫
    已先後支付方素藝等監理黃牛共30,000元之款項，即遽認被
    告何利用其擔任學科測驗考驗員一職之身分，收取考生籃瀧
    鑫賄款5,000 元之犯行。
(四)、被訴偽造文書部分：
    本件既乏積極證據足資證明被告有何明知考生古嘉峻、宋國
    彥、洪金竹、籃瀧鑫等人作弊而予容任之違背職務行為，已
    如前述，亦難認其有何篡改、不實登載考生古嘉峻、宋國彥
    、洪金竹、籃瀧鑫等人學科測驗或術科測驗分數之情事，故
    被告被訴行使公務員登載不實文書罪及使公務員登載不實罪
    部分，自應屬罪證不足。
(五)、綜上所述，被告此部分所辯，應屬可採。從而，檢察官所持
    之前開論據，均無法採為認定被告有此部分之犯行，此外，
    復查無其他積極證據足資證明被告此部分有何違背職務收受
    賄賂、對於職務上行為收受賄賂、公務員公文書不實登載及
    使公務員登載不實文書之犯行，此部分均屬不能證明被告犯
    罪，惟檢察官認此部分倘成立犯罪，則與前述論罪之收受賄
    賂部分，具有連續犯、牽連犯之裁判上一罪關係，此部分爰
    不另為無罪諭知，併此敘明。
伍、追加起訴部分（即起訴書附表編號17之犯罪事實）：
一、按檢察官於第一審辯論終結前，得就與本案相牽連之犯罪或
    本罪之誣告罪，追加起訴；追加起訴，得於審判期日以言詞
    為之，刑事訴訟法第265 條定有明文。又前揭所謂得追加起
    訴之「相牽連之犯罪」，係指同法第4 條所列之相牽連之案
    件，且必為可以獨立之新訴者而言。是以，檢察官於第一審
    辯論終結前，就與原起訴之本案有相牽連關係之犯罪追加起
    訴，所追加者為另一獨立之新訴，與原起訴之案件，既係前
    後二次對法院發生二個訴訟關係，其標的復屬於同法第7 條
    所列相牽連之數罪案件，法院如認其中一案件有罪，另案件
    無罪，自應於判決主文內分別予以諭知，始符刑事審判所採
    彈劾主義，應依訴訟關係予以判決之原理。又按除刑事訴訟
    法有特別規定外，已受請求之事項未予判決，或未受請求之
    事項予以判決者，其判決當然違背法令，同法第379 條第12
    款定有明文。所謂已受請求之事項未予判決者，係指法院對
    於起訴、自訴或上訴部分，本屬應行裁判之部分，而遺漏未
    為任何裁判者而言；而未受請求之事項，予以判決者，則指
    法院對未經起訴、自訴或上訴之事項或起訴、自訴、或上訴
    效力所不及之事項，予以判決之謂。申言之，法院審判之範
    圍應與起訴、自訴或上訴之範圍一致，始稱適法。故一人犯
    數罪，均經起訴，如第一審漏未判決之部分，與上訴部分非
    屬實質上一罪或裁判上一罪之關係者，上訴審即不得逕為第
    二審裁判。
二、本件起訴書及卷內相關筆錄所載，可知原審偵查檢察官係起
    訴被告就起訴書附表編號3 （洪金竹）、14（古嘉峻）、17
    （籃瀧鑫）、18（宋國彥）部分，涉犯違背職務收受賄賂及
    偽造文書等罪嫌；雖原審公訴檢察官於95年3 月27日「準備
    程序」當庭以「言詞」追加起訴附表編號16（廖秋水）部分
    之違背職務收受賄賂及偽造文書等犯行，然於「審判期日」
    並未再以言詞追加起訴（只於95年7 月24日審判期日概稱：
    「追加被告等人擔任路考、筆試監考期間所為上開行為，也
    涉犯共同行使公務員明知不實事項登載於職務上所掌文書罪
    」，此外，並未明確陳述追加被告違背職務收受賄賂之犯罪
    事實；此部分參見原審卷四第81頁），復未提出追加起訴書
    等書面資料，此有起訴書及原審準備程序暨審判期日筆錄可
    參（原審卷一第5-28頁、原審卷三第65、65-1頁）；又於95
    年9 月21日最後言詞辯論期日，原審公訴檢察官亦僅陳述：
    「甲○○收受賄賂二萬元」等語（原審卷四第181 頁），而
    未以言詞或書面追加上開犯罪事實（檢察官所陳述之公訴意
    旨，僅指起訴書附表編號3 、14、17、18等四位考生各收賂
    5,000 元、合計20,000元部分；並未包含於準備程序以言詞
    追加起訴之起訴書附表編號16之5,000 元），此部分事實，
    應可認定。
三、惟查，依刑事訴訟法第265 條之文義，追加起訴若非於審判
    期日提起者，應以書面為之，而不得僅以口頭為之；今原審
    公訴檢察官於「準備程序」時，僅以「言詞」表示就被告關
    於起訴書附表編號16（廖秋水）部分追加起訴，並未就追加
    起訴之時間、地點、方法等犯罪事實以「書面」為之，與前
    揭規定之程式不合，已難認為適法；至於原審公訴檢察官於
    95年7 月24日審判期日陳稱：「追加被告等人擔任路考、筆
    試監考期間所為上開行為，也涉犯共同行使公務員明知不實
    事項登載於職務上所掌文書罪」等語，充其量亦僅係以言詞
    陳述追加偽造文書部分之犯罪事實，並未包含被告向考生廖
    秋水收受5,000 元賄款之犯行。又縱認上開追加起訴之程序
    合法，然追加者為另一獨立之新訴，與原起訴之案件，既係
    前後二次對法院發生二個訴訟關係，其標的復屬於同法第7
    條所列相牽連之數罪案件，法院如認其中一案件有罪，另案
    件無罪，自應於判決主文內分別予以諭知。本件原審判決僅
    認定被告就起訴部分只成立3 次收受賄賂罪，就其餘起訴收
    受賄賂等犯行及上開原審公訴檢察官追加起訴部分（即起訴
    書附表編號16之廖秋水部分），祇在理由內說明：「無其他
    確切證據證明其犯行，因公訴人認與起訴收受賄賂有罪部分
    ，具有連續犯之裁判上一罪關係，爰不另為無罪之諭知」等
    語（原判決第24-28 頁），顯將檢察官追加起訴之上開各罪
    ，誤為不另為無罪之諭知，自難認其已就檢察官該部分所起
    訴之偽造文書（及收受賄賂等）罪之事實為審判，自有已受
    請求之事項未予判決之違背法令。茲原審判決後，檢察官未
    提起上訴，而被告亦僅能就起訴經原審判決有罪部分提起上
    訴，而追加起訴與起訴各罪既無實質上一罪或裁判上一罪之
    關係，自非被告上訴效力所及之事項，故本院不得就該追加
    起訴部分為審判（即原判決就起訴書附表編號16廖秋水部分
    為不另為無罪之諭知，原判決漏判，係屬是否補充判決問題
    ），一併指明。
據上論結，應依刑事訴訟法第369 條第1 項前段、第364 條、第
299 條第1 項前段、第300 條，81年7 月17日修正公布之貪污治
罪條例第2 條前段、第5 條第1 項第3 款、第9 條、第11條第1
項、第16條，刑法第2 條第1 項前段、第11條前段，修正前刑法
第56條、第37條第2 項，中華民國96年罪犯減刑條例第2 條第1
項第3 款、第3 條第1 項第1 款但書、第7 條、第14條，判決如
主文。
本案經檢察官孫小玲到庭執行職務。
中    華    民    國    99    年    6     月    9     日
              刑事第三庭  審判長法  官   莊崑山
                                法  官   莊松泉
                                法  官   唐照明
以上正本證明與原本無異。
如不服本判決應於收受本判決後10日內向本院提出上訴書狀，其
未敘述上訴理由者，並得於提起上訴後10日內向本院補提理由書
狀（均須按他造當事人之人數附繕本）「切勿逕送上級法院」。
中    華    民    國    99    年    6     月    9     日
                                書記官   黃琳群
附錄本件判決論罪科刑法條：
81年7 月17日修正公布之貪污治罪條例第5 條
有左列行為之一者，處七年以上有期徒刑，得併科新臺幣二百萬
元以下罰金：
一、意圖得利，擅提或截留公款或違背法令收募稅捐或公債者。
二、利用職務上之機會，詐取財物者。
三、對於職務上之行為，要求期約或收受賄賂或其他不正利益者
    。
前項第一款及第二款之未遂犯罰之。

司法院資訊處製作；財團法人民間司法改革基金會備份。
